【裁判字號】    89,上訴,578
【裁判日期】    890711
【裁判案由】    偽造文書等
【裁判全文】
臺灣高等法院刑事判決                            八十九年度上訴字第五七八號
    上  訴  人
    即  被  告  甲○○
    選任辯護人  鄭炎生
右上訴人因偽造文書案件，不服臺灣臺北地方法院八十八年度訴字第一五九七號，中
華民國八十八年十二月十五日第一審判決（起訴案號：臺灣臺北地方法院檢察署八十
八年度偵字第一一五四二號）提起上訴，本院判決如左：
    主  文
原判決撤銷。
甲○○行使偽造私文書，足以生損害於公眾及他人，處有期徒刑伍月。
偽造之「張炎」印章一顆及法定繼承順位表上偽造之「張炎」署押及印文均沒收。
    事  實
一、甲○○前於民國（下同）七十四年間，因竊盜案件，經判處有期徒刑七月，於七
    十六年一月十九日執行完畢（未構成累犯），仍不知悔改，竟意圖為自己不法之
    所有，明知大陸地區人士張炎並非已故榮民張紹安（七十七年九月七日死亡）之
    繼承人，由不詳方法取得經大陸四川省重慶市公證處公證之親屬關係公證書、委
    託書、委託書公證書等文件，即基於使公務員登載不實之概括犯意，持上開文書
    於八十五年十月間向財團法人海峽交流基金會辦理認證手續，又於八十六年十二
    月三十日持向台灣台北地方法院公證處辦理認證手續，使各該承辦之公務員登載
    不實事項於職務上所掌文書上，足生損害於文書管理之正確性，甲○○隨即偽刻
    張炎印章，偽冒張炎名義填具法定繼承順位表之私文書一份，並在其上偽簽張炎
    之署押及蓋用上開偽造之印章，連同前開文件於八十七年十一月十一日持向財團
    法人榮民榮眷基金會（下稱榮民榮眷基金會）請領張紹安在台之遺產，致榮民榮
    眷基金會陷於錯誤，而交付張紹安遺產新台幣二十八萬三千四百元，嗣於八十八
    年一月二十六日經張炎向榮民榮眷基金會申訴，而循線查悉上情。
二、案經財團法人榮民榮眷基金會代表人高仲鴻訴請臺灣臺北地方法院檢察署檢察官
    偵查起訴。
    理  由
一、訊據上訴人即被告甲○○固坦承持經海峽兩岸交流基金會、台灣台北地方法院公
    證處認證之文書向榮民榮眷基金會辦理請領已故張紹安之遺產，惟矢口否認有何
    行使偽造私文書及詐欺之犯行，辯稱：是重慶台辦處委託伊處理，伊不知文書是
    偽造云云，經查：
  (一)右揭事實，業據告訴人代理人高仲鴻指訴綦詳，且有台灣台北地方法院認證書、
    切結書、法定繼承順位表、財團法人海峽交流基金會證明書、大陸四川省重慶市
    公證處公證書、榮民榮眷基金會遺產核發資料表、審核表、八十七年十月十四日
    八七榮基字第○八一九號函及支票一紙（均影本）在卷可憑。
  (二)被害人張炎出具申請書一份載明：本人張炎于八十七年十月十四日以貴會函通知
    領取故張紹安骨灰及遺產，依通知函之內容，本人與故張紹安沒有任何親屬關係
    ，且沒有領到骨灰及遺產，求查明事實真相及權益....等語，有申請書（影本）
    一紙在卷可憑。
  (三)被告受託辦理繼承並代領遺產事項關係張炎個人權益甚鉅，惟被告對於張炎是否
    是張紹安之繼承人，竟稱伊無法查證，且伊亦未查證（見原審卷第十八頁、第十
    九頁反面），顯然不合常理；又被告自承未經張炎本人授權，不認識張炎，亦未
    見過張炎，僅一再以經大陸四川台辦委託辦理置辯，惟大陸四川台辦，究非張炎
    本人，被告在不知張炎與張紹安關係是否真正之情況下，即著手辦理各項請領程
    序，並於八十七年十一月十一日領得該遺產金額之支票後，遲至八十八年二月間
    告訴人提出告訴時仍未將該筆款項交付張炎，更與常理有違，所辯顯係臨訟卸責
    之詞，洵無可採。被告以不實內容之文件，先持向海峽兩岸交流基金會及台灣台
    北地方法院公證處辦理認證，同時偽刻張炎名義印章，偽冒張炎名義製作法定繼
    承順位表，其上開經認證之文書，向榮民榮眷基金會請領遺產，顯有不法所有之
    詐欺意圖，其所為之辯解，仍無解於罪責。
    綜上事證，被告犯行堪以認定，應予依法論科。
二、核被告所為，係犯刑法第二百十六條、第二百十條、第二百十四條及第三百三十
    九條第一項之罪。被告先後二次使公務員登載不實，時間緊接，觸犯相同構成要
    件，應依連續犯論以一罪，並加重其刑。被告偽造印章、印文之行為，係偽造私
    文書之部分行為，不另論罪。偽造私文書後持以行使，其偽造之低度行為應為行
    使之高度行為所吸收，祇論以行使偽造私文書罪。所犯行使偽造私文書罪、使公
    務員登載不實罪及詐欺取財罪間，其間有方法結果之牽連關係，應從一重之行使
    偽造私文書罪處斷。其偽造法定繼承順位表之私文書之犯罪事實雖未據公訴人起
    訴，惟與起訴使公務員登載不實及詐欺取財罪間，有牽連犯裁判上一罪之關係，
    本院自得併予審理。
三、原審據以論科，固非無見，惟對被告於法定繼承順位表上偽造之「張炎」之署押
    未予依法宣告沒收，尚有未洽，被告上訴意旨否認犯罪雖無足採，惟原判決既有
    可議，自應由本院予以撤銷改判。爰審酌被告之品行、犯罪之動機、目的、手段
    、犯罪時所受之刺激、所生危害及被告犯罪後之態度等一切情狀，量處如主文第
    二項所示之刑，偽造之「張炎」印章一顆及法定繼承順位表上偽造之「張炎」署
    押及印文均應宣告沒收。
三、公訴意旨另以：被告甲○○以不實資料先行偽造張炎授權申請辦理繼承榮民張紹
    安之委託書，持向大陸四川省重慶市公證處辦理公證事項，使該處承辦人員將不
    實事項登載於職務上所掌之文書，因認此部份涉犯偽造私文書及行使犯行。訊據
    被告甲○○堅決否認此部份犯行，辯稱：經大陸公證之親屬關係公證書、委託書
    等文件並非伊偽造，上開文件係大陸四川之台辦寄來的等語，經查，依卷內卷證
    尚無從據以認定上開經大陸公證之親屬關係公證書、委託書等文件為被告偽造，
    被告此部份犯行尚難以證明，惟公訴人認與起訴部分有裁判上一罪之關係，爰不
    另為無罪之諭知。
據上論斷，應依刑事訴訟法第三百六十九條第一項前段、第三百六十四條、第二百九
十九條第一項前段，刑法第五十六條、第二百十六條、第二百十條、第二百十四條、
第三百三十九條第一項、第五十五條、第二百十九條，罰金罰鍰提高標準條例第一條
前段，判決如主文。
本案經檢察官劉靜婉到庭執行職務。
中      華      民      國    八十九    年      七        月    十一    日
                              臺灣高等法院刑事第十五庭
                                  審判長法  官  房  阿  生
                                        法  官  莊  明  彰
                                        法  官  胡  泉  田
右正本證明與原本無異。
如不服本判決應於收受送達後十日內向本院提出上訴書狀，其未敘述上訴之理由者並
得於提起上訴後十日內向本院補提理由書（均須按他造當事人之人數附繕本）。
                                        書記官  葉  國  乾
中      華      民      國    八十九    年      七      月     十二     日
附錄本案論罪科刑法條全文
刑法第二百十條
偽造、變造私文書，足以生損害於公眾或他人者，處五年以下有期徒刑。
刑法第二百十四條
明知為不實之事項，而使公務員登載於職務上所掌之公文書，足以生損害於公眾或他
人者，處三年以下有期徒刑、拘役或五百元以下罰金。
刑法第二百十六條
行使第二百十條至第二百十五條之文書者，依偽造、變造文書或登載不實事項或使登
載不實事項之規定處斷。
刑法第三百三十九條
一、意圖為自己或第三人不法之所有，以詐術使人將本人或第三人之物交付者，處五
    年以下有期徒刑、拘役或科或併科一千元以下罰金。
二、以前項方法得財產上不法之利益或使第三人得之者亦同。
三、前二項之未遂犯罰之。


司法院資訊處製作；財團法人民間司法改革基金會備份。
